【裁判字號】    92,上易,414
【裁判日期】    920418
【裁判案由】    建築法
【裁判全文】
臺灣高等法院刑事判決                            九十二年度上易字第四一四號
    上  訴  人
    即  被  告  甲○○
右上訴人即被告因違反建築法案件，不服臺灣臺北地方法院九十一年度易字第一五五
一號，中華民國九十二年一月九日第一審判決（經檢察官聲請簡易判決處刑【九十年
度偵字第二三九八七號、九十一年度偵字第四二四七號】，原審簡易庭認為不得依簡
易程序處刑，移由原審改依通常程序審理）提起上訴，暨移送併辦（併辦案號：臺灣
臺北地方法院檢察署九十二年度偵字第四二七三號），本院判決如左：
    主  文
原判決撤銷。
甲○○連續對於依建築法規定強制拆除之建築物，違反規定重建，處有期徒刑參月，
併科罰金新台幣萬元，有期徒刑如易科罰金，以佰元折算壹日，罰金如易服勞役
，以佰元即新台幣玖佰元折算壹日。
    事  實
一、甲○○前因竊佔（牽連犯違反建築法）案件，經臺灣臺北地方法院於民國八十九
    年五月二十五日以八十八年度易字第一八○八號判處有期徒刑五月，緩刑二年，
    上訴後經本院於八十九年十一月三十日以八十九年度上易字第二二九九號判決駁
    回上訴而確定，現仍在緩刑中（尚不構成累犯）。詎不知悔悟，在臺北市政府工
    務局派員於八十九年十一月四日將其位在臺北市大安區○○○路○段三二七之二
    號一樓前停車空間兩側土地上，以鐵架、鐵皮等材料所搭建，長約十一．四公尺
    、高約一．二公尺之圍牆建築物拆除後，明知對於依法強制拆除之建築物，應得
    主管機關之審查許可與管理方得重建，竟基於概括犯意，先於翌日即同年十一月
    五日下午將該建築物重行搭建，經臺北市政府工務局於九十年八月二十三日查報
    而於同年九月二十四日將該圍牆建築物拆除後，再於翌日即同年九月二十五日下
    午又將該建築物重行搭建，嗣經臺北市政府工務局於九十年十月八日查報後拆除
    。另於九十一年十二月十八日臺北市政府工務局派員將其位在臺北市大安區○○
    ○路○段三一九號一樓後方停車空間之土地上，以金屬、壓克力等材料所搭建，
    高度約二˙六公尺、面積約十三˙五平方公尺之遮雨棚架拆除後，復承前同一概
    括犯意，於九十二年一月二十一日前某日，在上址相同位置以金屬、伸縮帆布架
    等材料重行搭建另一高度約二˙六公尺、面積約十五平方公尺之遮雨棚架，嗣經
    臺北市政府工務局於九十二年一月二十一日查報在案。
二、案經臺北市政府工務局函請臺灣臺北地方法院檢察署檢察官聲請簡易判決處刑，
    而由原審改依通常程序審理，暨由臺北市政府工務局函請臺灣臺北地方法院檢察
    署檢察官移送併辦。
    理  由
一、訊據被告甲○○矢口否認有何違反建築法之犯行，辯稱：右揭臺北市政府工務局
    拆除之圍牆實係圍籬，高度僅一˙二公尺，並未超過二公尺，且屬民國八十三年
    十二月三十一日以前之既存違建，既無妨礙公共安全、公共交通、公共衛生、都
    市景觀及都市計劃之情形，依臺北市政府當前取締違建措施第二條第四項第十七
    款、第一款之規定，自在暫免查報之列。而臺北市政府工務局第一次前往拆除時
    ，所發通知並未送達被告，亦未給其辯解之機會，即逕行予以拆除，而被告以後
    亦僅將之扶起，以螺絲鎖住固定，並未加層加高，自無違反建築法之情事。至右
    揭工務局所拆除之遮雨棚架，係屬採光罩，工務局拆除後，其將之改為活動式的
    雨篷，並未重行搭建云云。
二、經查：
  (一)被告甲○○雖於原審簡易庭及原審初訊時否認右揭臺北市政府工務局拆除之圍牆
    係屬建築法所稱之建築物，惟於原審審理時則坦認該圍牆確屬建築法所稱之建築
    物並確有兩次拆後重建之事實（原審卷第三三頁），核與證人即臺北市政府工務
    局建築管理處查報員林勝建於原審簡易庭證述情節（原審九十一年度簡字第二九
    六六號卷第二九頁至第三０頁）相符，並有臺北市政府九十一年十二月五日訴願
    決定書在卷可稽（原審卷第六頁至一一頁），而被告確有兩次拆後重建之事實，
    則有臺北市政府工務局建築管理處違建查報案件明細表二紙、同市局八十九年十
    一月三日違建勒令停工拆除通知單一紙、同市局建築管理處同年十一月四日拆除
    新違章建築結案報告單一紙、臺北市政府工務局九十年八月二十三日函一件、同
    市局同年十月八日違章建築即時強制拆除通知單一件、同市局建築管理處同年十
    月九日拆除新違章建築結案報告單一紙及照片七幀在卷可考（序見九十年度偵字
    第二三九八七號卷第四頁至第五頁、第六頁、第七頁、第九頁至第一０頁、第一
    六頁、第一七頁及第八頁、第一一頁、第一八頁）；另被告於原審提出之照片十
    張、簽呈一份及航照圖一份，均無礙於前開被告確有兩次拆後重建及右揭圍牆確
    屬建築法第四條、第七條所稱建築物之事實，無由為被告有利之認定，足徵被告
    於原審所為之任意性自白確與事實相符。嗣被告雖於本院調查及審理中辯稱：系
    爭被拆除之圍牆實係圍籬，高度未逾二公尺，且屬八十三年十二月三十一日以前
    之既存違建，自得暫免查報；並提出九十年十月三日所攝照片二幀，以證明臺北
    市政府工務局執行拆除時並未通知，亦未賦予說明的機會等情，且稱其於工務局
    拆除後僅將之扶起固定，並未違反建築法之規定云云，惟查：系爭被拆除之物係
    以鐵架、鐵皮等材料所搭建，並非透空之柵欄式，有現場照片附卷可稽，則其確
    屬圍牆而非圍籬自明。又該圍牆所在之臺北市大安區○○○路○段三二七之二號
    一樓前停車空間兩側土地，經臺灣臺北地方法院於八十八年八月十八日上午十時
    會同臺北市大安地政事務所人員至現場勘驗結果，當時該處僅立有鐵樁三根支撐
    遮雨棚，鐵樁上設有鐵鍊，但並未圍起上鎖，而上址與三二七之一號一樓前之停
    車空間係以木板分隔，有勘驗筆錄、現場照片及臺北市大安地政事務所土地複丈
    成果圖附卷足憑（臺灣臺北地方法院八十八年度易字第一八０八號卷第五八頁、
    第五九頁、第六二頁、第六三頁），足證系爭被拆除之圍牆係被告於八十八年八
    月以後所增建，被告所辯該圍牆係屬八十三年十二月三十一日以前之既存違建，
    自不堪採信。被告另稱該圍牆拆除後，僅將之扶起，以螺絲鎖住固定，並未加層
    加高，惟系爭圍牆既屬違建，被告將之扶起以螺絲鎖住固定，自屬「重行搭建」
    無疑。又系爭圍牆於八十九年十一月四日拆除時，被告即已在場，亦有現場拆除
    之照片在卷足憑；而被告提出九十年十月三日所攝照片二幀，當時顯係該圍牆第
    二度拆除復重行搭建後，則被告對於該圍牆係違建且未經許可不得重建等情早已
    明知，猶辯稱工務局拆除時並未通知，亦未賦予說明之機會云云，自屬矯卸之詞
    ，委無足採。
  (二)至被告於臺北市政府工務局派員於九十一年十二月十八日拆除其位在臺北市大安
    區○○○路○段三一九號一樓後方之遮雨棚架違建後，復在上址重行搭建另一棚
    架違建之事實，亦有臺北市政府工務局建築管理處違建查報案件明細表二紙、建
    物登記謄本影本一份、房屋稅籍資料影本一份、拆除通知單影本一紙、現場照片
    三幀、結案報告單影本一紙、臺北市政府工務局九十二年一月二十一日北市工建
    字第０九二五００一八三００號函暨所附違建認定範圍圖在卷可稽（序見臺灣臺
    北地方法院檢察署九十二年度偵字第四二七三號卷第三頁至第四頁、第五頁、第
    六頁、第七頁、第八頁、第一二頁、第九頁、第一０頁至第一一頁），被告雖於
    本院審理中辯稱右揭工務局所拆除之遮雨棚架，係屬採光罩，工務局拆除後，其
    將之改為活動式的雨篷，並未重行搭建云云，惟該所謂活動式的雨篷，業經臺北
    市政府工務局勘查認定係違反規定重建，應予拆除範圍為鐵柱、伸縮帆布架造，
    乙層高約二˙六公尺，面積約十五平方公尺之部分，有上開函文暨所附違建認定
    範圍圖可資參照。是被告猶以前詞置辯，自亦無足採。
  (三)綜上，本件事證明確，被告右揭犯行堪以認定，應依法論科。
三、核被告所為，係犯建築法第九十五條之拆後重建罪。其先後三次對依建築法規定
    強制拆除之建築物，違反規定重建之犯行，時間緊接，觸犯構成犯罪要件相同之
    罪名，顯係基於同一概括犯意反覆為之，應依連續犯之規定論以一罪，並加重其
    刑。被告就上開遮雨棚架拆後重建之部分，雖未據起訴，惟因與業經起訴之上開
    圍牆拆後重建部分之犯罪事實具有連續犯之裁判上一罪關係，為起訴效力所及，
    本院自得併予審理，附此敘明。
四、原審據以對被告論罪科刑，固非無見，惟查原判決未及審酌被告就上開遮雨棚架
    拆後重建部分之犯罪事實，自有未洽。被告上訴意旨，指摘原判決認事用法不當
    ，雖無理由，惟原判決既有上開可議，自屬無可維持，應由本院將原判決撤銷改
    判。爰審酌被告前有事實欄所載違反建築法犯行之犯罪動機、僅為一己私利、一
    再挑戰公權力、對公眾所生危害、及犯罪後屢屢砌詞卸責等一切情狀，量處如主
    文第二項所示之刑，並諭知易科罰金、易服勞役之折算標準。
五、公訴意旨另以：被告甲○○並於臺北市政府工務局於八十七年十一月七日將其位
    在臺北市○○區○○路二十五巷一號一樓後土地之違章建築（鐵棚架造，高約二
    ．八公尺，面積約三十八．五平方公尺）予以強制拆除後，於不詳時間再予重行
    搭建，嗣經臺北市政府工務局於九十一年一月八日查報；因認被告就此建築物並
    涉犯建築法第九十五條之罪嫌。惟按案件曾經判決確定者，應諭知免訴之判決，
    刑事訴訟法第三百零二條第一款定有明文；此訴訟上所謂一事不再理之原則，關
    於實質上一罪或裁判上一罪，亦均有其適用，最高法院六十年台非字第七七號著
    有判例。查本件被告被訴前開水源路之違章建築於八十七年十一月七日拆除後，
    確有於同年十二月底重建之事實，業據證人即臺北市政府工務局建築管理處查報
    員陳建成於檢察官偵查時供明在卷（見九十一年度偵字第四二四七號卷第二一頁
    ），並有建物登記謄本影本一份、臺北市政府工務局建築管理處違建查報案件明
    細表二紙、拆除通知單影本一紙、現場照片七幀、結案報告單影本一紙、臺北市
    政府工務局九十一年一月八日北市工建字第０九一五０二００四００號函暨所附
    違建認定範圍圖在卷可稽（序見臺灣臺北地方法院檢察署九十一年度偵字第四二
    四七號卷第三頁、第四頁至第五頁、第六頁至第七頁、第八頁、第一０頁、第一
    二頁、第九頁、第一一頁），又被告就同址違章建築前曾於同年九月間某日、十
    月中旬因有兩次拆後重建，違反建築法第九十五條之犯行，業經臺灣臺北地方法
    院另案於八十九年五月二十五日以八十八年度易字第一八○八號判決認與所犯竊
    佔罪間有牽連犯之裁判上一罪關係判處罪刑在案，該案上訴後，並經本院以八十
    九年度上易字第二二九九號判決上訴駁回而確定，有前開刑事判決二件在卷可稽
    ，足認該處水源路違章建築於本件八十七年十二月間拆後重建之事實，與前述業
    經判決確定之同年九月間、十月中旬兩次拆後重建之犯行間，時間緊接，觸犯構
    成犯罪要件相同之罪名，顯係基於概括犯意而為，應依連續犯之規定論以一罪，
    此部分犯行與該判決確定之他案間，係同一案件，為前開判決確定效力所及，惟
    公訴意旨認此部分犯行，與右揭起訴論罪科刑之事實間，有連續犯之裁判上一罪
    之關係，爰不另為免訴之諭知。
據上論斷，應依刑事訴訟法第三百六十九條第一項前段、第三百六十四條、第二百九
十九條第一項前段，建築法第九十五條，刑法第十一條前段、第五十六條、第四十一
條第一項前段、第四十二條第二項，罰金罰鍰提高標準條例第二條，現行法規所定貨
幣折算新台幣條例第二條，判決如主文。
本案經檢察官李良忠到庭執行職務。
中      華      民      國    九十二    年      四      月     十八     日
                                臺灣高等法院刑事第六庭
                                    審判長法  官  陳  春  秋
                                          法  官  高  明  哲
                                          法  官  洪  英  花
右正本證明與原本無異。
不得上訴。
                                          書記官  陳  威  霖
中      華      民      國    九十二    年      四      月    二十二    日


司法院資訊處製作；財團法人民間司法改革基金會備份。
